ACORDAO-COMPLETO-2530335

ACÓRDÃO 3213/2022 ATA 18/2022 - PRIMEIRA CÂMARA

VISTOS, relatados e discutidos estes autos de Tomada de Contas Especial instaurada pela Secretaria de Fomento e Incentivo à Cultura (Sefic) , em desfavor de Antônio Ademir de Moraes e da Associação das Entidades Recreativas Culturais e Carnavalescas de Porto Alegre e do Estado do Rio Grande do Sul (AECPARS)  em razão de não comprovação da regular aplicação dos recursos captados por força do Projeto Cultural Pronac 08-3262, tendo por objeto "Realizar o projeto intitulado 'Desfile Oficial de Porto Alegre - RS - Carnaval de Rua 2009', com intuito de levar ao público o conhecimento sobre as escolas de samba de Porto Alegre e do Estado do Rio Grande do Sul",
ACORDAM os Ministros do Tribunal de Contas da União, reunidos em sessão da 1ª Câmara, ante as razões expostas pelo Relator, em:
9.1. considerar revéis os responsáveis Antônio Ademir de Moraes e a Associação das Entidades Recreativas Culturais e Carnavalescas de Porto Alegre e do Estado do Rio Grande do Sul, para todos os efeitos, com fundamento no art. 12, § 3º, da Lei 8.443/1992, dando-se prosseguimento ao processo;
9.2. julgar irregulares as contas de Antônio Ademir de Moraes e da Associação das Entidades Recreativas Culturais e Carnavalescas de Porto Alegre e do Estado do Rio Grande do Sul, condenando-os, solidariamente, com fundamento nos arts. 1º, inciso I, 16, inciso III, alíneas "b" e "c", e § 2º, 19 e 23, inciso III, da Lei 8.443, de 16 de julho de 1992, ao pagamento das quantias abaixo especificadas, fixando-lhes o prazo de quinze dias, a contar da notificação, para que seja comprovado, perante o Tribunal (art. 214, inciso III, alínea "a", do Regimento Interno) , o recolhimento da dívida aos cofres do Fundo Nacional de Cultura, atualizada monetariamente e acrescida dos juros de mora calculados a partir das datas de ocorrência indicadas até a data do efetivo recolhimento, na forma prevista na legislação em vigor;
	Data de ocorrência
	Valor (R$) 

	27/4/2009
	240.000,00

	28/4/2009
	70.000,00

	28/4/2009 
	186.000,00 

	15/5/2009
	7.000,00

	22/12/2009
	51.420,41

	25/1/2010 
	131.171,00

9.3. autorizar, desde logo, nos termos do art. 28, inciso II, da Lei 8.443/1992, a cobrança judicial da dívida caso não atendidas as notificações; 
9.4. remeter cópia deste Acórdão à Procuradoria da República no Estado do Rio Grande do Sul, com fundamento no art. 16, § 3º, da Lei 8.443/1992, c/c o § 7º do Regimento Interno do TCU, para o ajuizamento das ações que considere cabíveis; e
9.5. dar ciência desta deliberação aos responsáveis.

Tomada de Contas Especial  instaurada pela Secretaria de Fomento e Incentivo à Cultura (Sefic), em razão de não comprovação da regular aplicação dos recursos repassados pela União, Lei Rouanet, que teve por objeto Realizar o projeto intitulado "Desfile Oficial de Porto Alegre - RS - Carnaval de Rua 2009", com intuito de levar ao público o conhecimento sobre as escolas de samba de Porto Alegre e do Estado do Rio Grande do Sul.

Primeira Câmara

Secretaria de Fomento e Incentivo à Cultura (Sefic).

3. Responsáveis: Antônio Ademir de Moraes (CPF XXX.490.150-XX) e Associação das Entidades Recreativas Culturais e Carnavalescas de Porto Alegre e do Estado do Rio Grande do Sul (CNPJ 89.622.054/0001-00).

13.1. Ministros presentes: Walton Alencar Rodrigues (Presidente), Vital do Rêgo e Jorge Oliveira.
13.2. Ministro-Substituto convocado: Augusto Sherman Cavalcanti (Relator).
13.3. Ministro-Substituto presente: Weder de Oliveira.

AUGUSTO SHERMAN

A SecexTCE elaborou a instrução de mérito (peça 55) transcrita a seguir, a qual recebeu a aprovação do escalão dirigente daquela unidade técnica.
"INTRODUÇÃO 
1.	Cuidam os autos de tomada de contas especial instaurada pela Secretaria de Fomento e Incentivo à Cultura (Sefic) , em desfavor de Antônio Ademir de Moraes (CPF: XXX.490.150-XX) e da Associação das Entidades Recreativas Culturais e Carnavalescas de Porto Alegre e do Estado do Rio Grande do Sul - AECPARS (CNPJ: 89.622.054/0001-00) , em razão de não comprovação da regular aplicação dos recursos repassados pela União, captados por força do projeto cultural Pronac 08-3262, descrito da seguinte forma: 'Realizar o projeto intitulado 'Desfile Oficial de Porto Alegre - RS - Carnaval de Rua 2009', com intuito de levar ao público o conhecimento sobre as escolas de samba de Porto Alegre e do Estado do Rio Grande do Sul'.
HISTÓRICO
2.	Em 13/9/2017, o dirigente da Sefic reprovou a prestação de contas (peça 16) . Após os insucessos nas notificações expedidas com vistas à recomposição do erário (peças 17 a 19) , ocorreu a autuação do processo de tomada de contas especial em 13/3/2018, de acordo com o registrado no relatório do tomador de contas (peça 26) , com fundamento na IN/TCU 71/2012, alterada pela IN/TCU 76/2016, e na DN/TCU 155/2016. O processo foi registrado no sistema e-TCE com o número 250/2018.
3.	A Portaria n° 767, de 25 de novembro de 2008, autorizou a captação do valor de apoio, totalizando R$ 2.364.425,00, no período inicial de 26/11/2008 a 31/12/2008 (peça 5) , com prazo para execução dos recursos prorrogado até 30/04/2010 (peça 7) , recaindo o prazo para prestação de contas em 30/5/2010.
4.	A empresa proponente captou recursos autorizados, no montante de R$ 2.183.000,00, conforme atestam os recibos (peça 6) .
5.	O fundamento para a instauração da Tomada de Contas Especial, conforme consignado na matriz de responsabilização elaborada pelo tomador de contas (peça 25) , a qual ratificamos, foi a constatação da seguinte irregularidade: 
Não comprovação da regular aplicação dos recursos públicos.
6.	Os responsáveis arrolados na fase interna foram devidamente comunicados e, diante da ausência de justificativas suficientes para elidir a irregularidade e da não devolução dos recursos, instaurou-se a tomada de contas especial.
7.	No relatório (peça 26) , o tomador de contas concluiu que o prejuízo importaria no valor original de R$ 685.591,41, imputando-se a responsabilidade ao Sr. Antônio Ademir de Moraes, na condição de dirigente, e à Associação das Entidades Recreativas Culturais e Carnavalescas de Porto Alegre e do Estado do Rio Grande do Sul. 
8.	Em 2/11/2019, a Controladoria-Geral da União emitiu o relatório de auditoria (peça 28) , em concordância com o relatório do tomador de contas. O certificado de auditoria e o parecer do dirigente do órgão de controle interno também concluíram pela irregularidade das presentes contas (peças 29 e 30) .
9.	Em 30/3/2020, o ministro responsável pela área atestou haver tomado conhecimento das conclusões contidas no relatório e certificado de auditoria, bem como do parecer conclusivo do dirigente do órgão de controle interno, manifestando-se pela irregularidade das contas, e determinou o encaminhamento do processo ao Tribunal de Contas da União (peça 31) .
10.	Na instrução inicial (peça 35) , analisando-se os documentos nos autos, concluiu-se pela necessidade de realização de citação para a seguinte irregularidade: 
10.1.	Irregularidade 1: não comprovação da regular aplicação dos recursos públicos, em vista da realização de despesas em itens não permitidos ou incompatíveis com o objeto do projeto incentivado, tais como os pagamentos a pessoas físicas sem comprovação de que os signatários dos recibos são de fato representantes legais das pessoas jurídicas indicadas, bem como o bloqueio e transferência judicial de recursos da conta sem regularização da situação durante a execução do projeto ou na prestação de contas.
10.1.1.	Evidências da irregularidade: documentos técnicos presentes nas peças 4, 6, 7, 8, 9, 11, 14, 15, 16, 17, 18, 19 e 20.
10.1.2.	Normas infringidas: Art. 37, caput, c/c o art. 70, parágrafo único, da Constituição da República Federativa do Brasil; art. 93, do Decreto-lei 200/1967; art. 66, do Decreto 93.872/1986;  arts. 21 e 29, 'caput', da Lei 8.313/1991; arts. 8º, 9º e 10, da Instrução Normativa Conjunta MinC/MF n° 1, de 13/6/1995.
10.2.	Débitos relacionados aos responsáveis Associação das Entidades Recreativas Culturais e Carnavalescas de Porto Alegre e do Estado do Rio Grande do Sul (CNPJ: 89.622.054/0001-00) e Antônio Ademir de Moraes (CPF: XXX.490.150-XX) : 
	Data de ocorrência
	Valor histórico (R$) 

	27/4/2009
	240.000,00

	28/4/2009
	70.000,00

	15/5/2009
	7.000,00

	28/4/2009
	186.000,00

	22/12/2009
	51.420,41

	25/1/2010
	131.171,00

10.2.1.	Cofre credor: Fundo Nacional de Cultura.
10.2.2.	Responsável: Associação das Entidades Recreativas Culturais e Carnavalescas de Porto Alegre e do Estado do Rio Grande do Sul (CNPJ: 89.622.054/0001-00) .
10.2.2.1.	Conduta: 1) realizar despesas contrárias à regular aplicação dos recursos públicos, pois, conforme aponta a avaliação financeira da prestação de contas (peça 15) , não há comprovação de que as pessoas físicas signatárias de recibos são de fato representantes legais das pessoas jurídicas indicadas, gastos estes efetuados sob alegação de que de tais pessoas jurídicas não possuíam conta bancária, o que totalizou o montante de R$ 503.000,00 sacados diretamente e sem individualização dos destinatários, mediante cheques, e também sem comprovação de que essas entidades efetivamente realizaram despesas com materiais de alegorias, adereços; e 2) deixar de regularizar a conta específica, após ser bloqueado e transferido judicialmente da conta bloqueada o valor total de R$182.591,41, conforme apresentado nos extratos, com inércia e omissão dos gestores, uma vez que não se restituiu o valor durante a execução do projeto ou recolheu como saldo ao final da execução, mesmo após ciência do fato à época. 
10.2.2.2.	Nexo de causalidade: A utilização de recursos federais captados em itens não permitidos ou incompatíveis com o projeto aprovado, mediante a realização das despesas com representantes legais ilegítimos, impossibilitou a regular comprovação do nexo entre esses recursos e as referidas despesas; a abstenção de regularizar a conta após o bloqueio e transferência judicial de valores, resultou em dano ao erário, correspondente ao valor bloqueado e transferido.
10.2.2.3.	Culpabilidade: não há excludentes de ilicitude, de culpabilidade e de punibilidade; é razoável supor que o administrador responsável pela pessoa jurídica tinha consciência da ilicitude de sua conduta; era exigível conduta diversa da praticada, qual seja, aplicar os recursos federais transferidos exclusivamente em itens permitidos ou compatíveis com o respectivo termo aprovado, abstendo-se de incorrer em custos com representantes legais ilegítimos ou com recursos bloqueados e transferidos da conta sem a reposição compensatória cabível. 
10.2.3.	Responsável: Antônio Ademir de Moraes (CPF: XXX.490.150-XX) .
10.2.3.1.	Conduta: 1) realizar despesas contrárias à regular aplicação dos recursos públicos, pois, conforme aponta a avaliação financeira da prestação de contas (peça 15) , não há comprovação de que as pessoas físicas signatárias de recibos são de fato representantes legais das pessoas jurídicas indicadas, gastos estes efetuados sob alegação de que de tais pessoas jurídicas não possuíam conta bancária, o que totalizou o montante de R$ 503.000,00 sacados diretamente e sem individualização dos destinatários, mediante cheques, e também sem comprovação de que essas entidades efetivamente realizaram despesas com materiais de alegorias, adereços; e 2) deixar de regularizar a conta específica, após ser bloqueado e transferido judicialmente da conta bloqueada o valor total de R$182.591,41, conforme apresentado nos extratos, com inércia e omissão dos gestores, uma vez que não se restituiu o valor durante a execução do projeto ou recolheu como saldo ao final da execução, mesmo após ciência do fato à época. 
10.2.3.2.	Nexo de causalidade: A utilização de recursos federais captados em itens não permitidos ou incompatíveis com o projeto aprovado, mediante a realização das despesas com representantes legais ilegítimos, impossibilitou a regular comprovação do nexo entre esses recursos e as referidas despesas; a abstenção de regularizar a conta após o bloqueio e transferência judicial de valores, resultou em dano ao erário, correspondente ao valor bloqueado e transferido.
10.2.3.3.	Culpabilidade: não há excludentes de ilicitude, de culpabilidade e de punibilidade; é razoável supor que o administrador responsável pela pessoa jurídica tinha consciência da ilicitude de sua conduta; era exigível conduta diversa da praticada, qual seja, aplicar os recursos federais transferidos exclusivamente em itens permitidos ou compatíveis com o respectivo termo aprovado, abstendo-se de incorrer em custos com representantes legais ilegítimos ou com recursos bloqueados e transferidos da conta sem a reposição compensatória cabível. 
11.	Encaminhamento: citação.
12.	Em cumprimento ao pronunciamento da unidade (peça 37) , que acolheu o referido encaminhamento sugerido naquela instrução, foi efetuada citação dos responsáveis, nos moldes abaixo:
a)	 Antônio Ademir de Moraes -
	Comunicação: Ofício 28299/2021 - TCU/Seproc (peça 40) 
Data da Expedição: 4/6/2021
Data da Ciência: 17/6/2021 (peça 43) 
Nome Recebedor: Jorge Luís Dorneles
Observação: Ofício enviado para o endereço do responsável, conforme pesquisa na base de dados no sistema da Receita Federal (peça 38) , custodiada pelo TCU .
Fim do prazo para a defesa: 2/7/2021
	
b)	 Associação das Entidades Recreativas Culturais e Carnavalescas de Porto Alegre e do Estado do Rio Grande do Sul - 
	Comunicação: Ofício 28297/2021 - TCU/Seproc (peça 41) 
Data da Expedição: 4/6/2021
Data da Ciência: não houve (Ausente) (peça 42) 
Observação: Ofício enviado para o endereço do responsável, conforme pesquisa na base de dados no sistema da Receita Federal, custodiada pelo TCU (peça 39) .
	
	Comunicação: Ofício 41723/2021 - TCU/Seproc (peça 45) 
Data da Expedição: 6/9/2021
Data da Ciência: não houve (Ausente) (peça 46) 
Observação: Ofício enviado novamente para o mesmo endereço do responsável, conforme pesquisa na base de dados no sistema da Receita Federal, custodiada pelo TCU (peça 44) .
	
	Comunicação: Ofício 59893/2021 - TCU/Seproc (peça 49) 
Data da Expedição: 26/10/2021
Data da Ciência: 4/11/2021 (peça 51) 
Nome Recebedor: Ana Maria da Silva
Observação: Ofício enviado para o endereço do representante legal do responsável, conforme pesquisa na base de dados no sistema do Renach, custodiada pelo TCU (peça 47) .
Fim do prazo para a defesa: 19/11/2021
	
	Comunicação: Ofício 59894/2021 - TCU/Seproc (peça 48) 
Data da Expedição: 26/10/2021
Data da Ciência: 28/10/2021 (peça 50) 
Nome Recebedor: Flávio da Silva Carlos
Observação: Ofício enviado para o endereço do representante legal do responsável, conforme pesquisa na base de dados no sistema da Receita Federal, custodiada pelo TCU (peça 47) .
Fim do prazo para a defesa: 12/11/2021
	
	Comunicação: Edital 1663/2021 - TCU/Seproc (peça 52) 
Data da Publicação: 30/12/2021 (peça 53) 
Fim do prazo para a defesa: 14/1/2022
	
13.	Conforme Despacho de Conclusão das Comunicações Processuais (peça 54) , as providências inerentes às comunicações processuais foram concluídas. 
14.	Transcorrido o prazo regimental, os responsáveis Antônio Ademir de Moraes e Associação das Entidades Recreativas Culturais e Carnavalescas de Porto Alegre e do Estado do Rio Grande do Sul permaneceram silentes, devendo ser considerados reveis, nos termos do art. 12, § 3º, da Lei 8.443/1992.
ANÁLISE DOS PRESSUPOSTOS DE PROCEDIBILIDADE DA IN/TCU 71/2012
Avaliação de Viabilidade do Exercício do Contraditório e Ampla Defesa
15.	Conforme já informado na instrução inicial (peça 35, p. 2) , verifica-se que não houve o transcurso de mais de dez anos desde o fato gerador sem que tenha havido a notificação dos responsáveis pela autoridade administrativa federal competente (art. 6º, inciso II, c/c art. 19 da IN/TCU 71/2012, modificada pela IN/TCU 76/2016) , uma vez que o fato gerador da última ocorrência sancionada ocorreu em 25/1/2010 e que o prazo para prestação de contas se estendeu até 30/5/2010, sendo que os responsáveis foram notificados sobre as irregularidades pela autoridade administrativa competente conforme abaixo:
15.1.	Antônio Ademir de Moraes, por meio do edital acostado à peça 19, publicado em 21/11/2017;
15.2.	Associação das Entidades Recreativas Culturais e Carnavalescas de Porto Alegre e do Estado do Rio Grande do Sul, mediante o Comunicado 272/2017/G4/PASSIVO/SEFIC/MinC (peça 17, p. 3-5) , recebido em 25/9/2017 (peça 18) .
Valor de Constituição da TCE 	
16.	Verifica-se, ainda, que o valor atualizado do débito apurado (sem juros) em 1/1/2017 é de R$ 1.109.826,17, portanto superior ao limite mínimo de R$ 100.000,00, na forma estabelecida conforme os arts. 6º, inciso I, e 19 da IN/TCU 71/2012, modificada pela IN/TCU 76/2016. 
OUTROS PROCESSOS/DÉBITOS NOS SISTEMAS DO TCU COM OS MESMOS RESPONSÁVEIS
17.	Informa-se que foram encontrados processos no Tribunal com os mesmos responsáveis:
	Responsável
	Processo

	Antônio Ademir de Moraes
	Processo 034.219/2014-5 [TCE, encerrado, 'Convênio Pronac 10-5511 celebrado entre o Ministério da Cultura e a Associação das Entidades Recreativas Culturais e Carnavalescas de Porto Alegre e do Estado do Rio Grande do Sul']

	Associação das Entidades Recreativas Culturais e Carnavalescas de Porto Alegre e do Estado do Rio Grande do Sul
	Processo 023.941/2016-2 [CBEX, encerrado, 'Cobrança Executiva de débito originária do (s) AC (s) AC-2206-10/2016-1C , referente ao TC Processo 034.219/2014-5']
Processo 034.219/2014-5 [TCE, encerrado, 'Convênio Pronac 10-5511 celebrado entre o Ministério da Cultura e a Associação das Entidades Recreativas Culturais e Carnavalescas de Porto Alegre e do Estado do Rio Grande do Sul']

18.	A tomada de contas especial está, assim, devidamente constituída e em condição de ser instruída.
EXAME TÉCNICO
Da validade das notificações:
19.	Preliminarmente, cumpre tecer breves considerações sobre a forma como são realizadas as comunicações processuais no TCU. A esse respeito, destacam-se o art. 179, do Regimento Interno do TCU (Resolução 155, de 4/12/2002) e o art. 4º, inciso III, § 1º, da Resolução TCU 170, de 30 de junho de 2004, in verbis:
Art. 179. A citação, a audiência ou a notificação, bem como a comunicação de diligência, farse-ão:
I - mediante ciência da parte, efetivada por servidor designado, por meio eletrônico, fac-símile, telegrama ou qualquer outra forma, desde que fique confirmada inequivocamente a entrega da comunicação ao destinatário;
II - mediante carta registrada, com aviso de recebimento que comprove a entrega no endereço do destinatário;
III - por edital publicado no Diário Oficial da União, quando o seu destinatário não for localizado
 (...) 
Art. 3º As comunicações serão dirigidas ao responsável, ou ao interessado, ou ao dirigente de órgão ou entidade, ou ao representante legal ou ao procurador constituído nos autos, com poderes expressos no mandato para esse fim, por meio de:
I - correio eletrônico, fac-símile ou telegrama;
II - servidor designado;
III - carta registrada, com aviso de recebimento;
IV - edital publicado no Diário Oficial da União, quando o seu destinatário não for localizado, nas hipóteses em que seja necessário o exercício de defesa.
Art. 4º. Consideram-se entregues as comunicações:
I - efetivadas conforme disposto nos incisos I e II do artigo anterior, mediante confirmação da ciência do destinatário;
II - realizadas na forma prevista no inciso III do artigo anterior, com o retorno do aviso de recebimento, entregue comprovadamente no endereço do destinatário;
III - na data de publicação do edital no Diário Oficial da União, quando realizadas na forma prevista no inciso IV do artigo anterior.
§ 1º O endereço do destinatário deverá ser previamente confirmado mediante consulta aos sistemas disponíveis ao Tribunal ou a outros meios de informação, a qual deverá ser juntada ao respectivo processo.
 (...) 
20.	Bem se vê, portanto, que a validade da citação via postal não depende de que o aviso de recebimento seja assinado pelo próprio destinatário da comunicação, o que dispensa, no caso em tela, a entrega do AR em 'mãos próprias'. A exigência da norma é no sentido de o Tribunal verificar se a correspondência foi entregue no endereço correto, residindo aqui a necessidade de certeza inequívoca. 
21.	Não é outra a orientação da jurisprudência do TCU, conforme se verifica dos julgados a seguir transcritos:
São válidas as comunicações processuais entregues, mediante carta registrada, no endereço correto do responsável, não havendo necessidade de que o recebimento seja feito por ele próprio (Acórdão 3648/2013-TCU-Segunda Câmara, Relator José Jorge) ;
É prescindível a entrega pessoal das comunicações pelo TCU, razão pela qual não há necessidade de que o aviso de recebimento seja assinado pelo próprio destinatário. Entregandose a correspondência no endereço correto do destinatário, presume-se o recebimento da citação. (Acórdão 1019/2008-TCU-Plenário, Relator Benjamin Zymler) ;
As comunicações do TCU, inclusive as citações, deverão ser realizadas mediante Aviso de Recebimento - AR, via Empresa Brasileira de Correios e Telégrafos, bastando para sua validade que se demonstre que a correspondência foi entregue no endereço correto. (Acórdão 1526/2007-TCU-Plenário, Relator Aroldo Cedraz) .
22.	A validade do critério de comunicação processual do TCU foi referendada pelo Supremo Tribunal Federal, nos termos do julgamento do MS-AgR 25.816/DF, por meio do qual se afirmou a desnecessidade da ciência pessoal do interessado, entendendo-se suficiente a comprovação da entrega do 'AR' no endereço do destinatário:
Ementa: agravo regimental. Mandado de segurança. Desnecessidade de intimação pessoal das decisões do tribunal de contas da união. art. 179 do regimento interno do TCU. Intimação do ato impugnado por carta registrada, iniciado o prazo do art. 18 da lei nº 1.533/51 da data constante do aviso de recebimento. Decadência reconhecida. Agravo improvido.
O envio de carta registrada com aviso de recebimento está expressamente enumerado entre os meios de comunicação de que dispõe o Tribunal de Contas da União para proceder às suas intimações.
O inciso II do art. 179 do Regimento Interno do TCU é claro ao exigir apenas a comprovação da entrega no endereço do destinatário, bastando o aviso de recebimento simples. 
Da revelia dos responsáveis Antônio Ademir de Moraes e Associação das Entidades Recreativas Culturais e Carnavalescas de Porto Alegre e do Estado do Rio Grande do Sul
23.	No caso vertente, a citação de cada um dos responsáveis (Antônio Ademir de Moraes e Associação das Entidades Recreativas Culturais e Carnavalescas de Porto Alegre e do Estado do Rio Grande do Sul) se deu em endereços provenientes de pesquisas de endereços realizadas pelo TCU (vide parágrafos acima) , porquanto, devido ao insucesso de realizar a citação em endereço constante na base de dados da Receita custodiada pelo TCU (peça 44) , buscou-se a notificação em endereços relativos também ao representante legal da proponente, provenientes das bases de dados públicas custodiadas pelo TCU (Renach e Receita) , conforme peça 47, e, adicionalmente, promoveu-se notificação por edital publicado no Diário Oficial da União (peça 52) 
24.	Importante destacar que, antes de promover a citação por edital, para assegurar a ampla defesa, buscaram-se outros meios possíveis para localizar e citar os responsáveis, nos limites da razoabilidade, fazendo juntar aos autos informação comprobatória dos diferentes meios experimentados que restaram frustrados, tal como se demonstrou no item anterior da presente instrução (Acórdão 4851/2017-TCU-Primeira Câmara, Relator Augusto Sherman) .
25.	Nos processos do TCU, a revelia não leva à presunção de que seriam verdadeiras todas as imputações levantadas contra os responsáveis, diferentemente do que ocorre no processo civil, em que a revelia do réu opera a presunção da verdade dos fatos narrados pelo autor (Acórdão 1009/2018-TCU-Plenário, Relator Bruno Dantas; 2369/2013-TCU-Plenário, Relator Benjamin Zymler e 2449/2013-TCU-Plenário, Relator Benjamin Zymler) . Dessa forma, a avaliação da responsabilidade do agente não pode prescindir da prova existente no processo ou para ele carreada. 
26.	Ao não apresentar sua defesa, os responsáveis deixaram de produzir prova da regular aplicação dos recursos sob sua responsabilidade, em afronta às normas que impõem aos gestores públicos a obrigação legal de, sempre que demandados pelos órgãos de controle, apresentar os documentos que demonstrem a correta utilização das verbas públicas, a exemplo do contido no art. 93 do Decreto-Lei 200/1967: 'Quem quer que utilize dinheiros públicos terá de justificar seu bom e regular emprego na conformidade das leis, regulamentos e normas emanadas das autoridades administrativas competentes.' 
27.	Mesmo as alegações de defesa não sendo apresentadas, considerando o princípio da verdade real que rege esta Corte, procurou-se buscar, em manifestações dos responsáveis na fase interna desta Tomada de Contas Especial, se havia algum argumento que pudesse ser aproveitado a seu favor. 
28.	No entanto, os responsáveis não se manifestaram na fase interna, não havendo, assim, nenhum argumento que possa vir a ser analisado e posteriormente servir para afastar as irregularidades apontadas.
29.	Em se tratando de processo em que a parte interessada não se manifestou acerca das irregularidades imputadas, não há elementos para que se possa efetivamente aferir e reconhecer a ocorrência de boa-fé na conduta dos responsáveis, podendo este Tribunal, desde logo, proferir o julgamento de mérito pela irregularidade das contas, conforme os termos dos §§ 2º e 6º do art. 202 do Regimento Interno do TCU. (Acórdão 2064/2011-TCU-Primeira Câmara (Relator Ubiratan Aguiar) , 6.182/2011-TCU-1ª Câmara (Relator Weber de Oliveira) , 4.072/2010-TCU-1ª Câmara (Relator Valmir Campelo) , 1.189/2009-TCU-1ª Câmara (Relator Marcos Bemquerer) , 731/2008-TCU-Plenário (Relator Aroldo Cedraz) .
30.	Dessa forma, os responsáveis Antônio Ademir de Moraes e Associação das Entidades Recreativas Culturais e Carnavalescas de Porto Alegre e do Estado do Rio Grande do Sul devem ser considerados revéis, nos termos do art. 12, § 3º, da Lei 8.443/1992, devendo as contas serem julgadas irregulares, condenando-os solidariamente ao débito apurado.
Prescrição da Pretensão Punitiva
31.	Vale ressaltar que a pretensão punitiva do TCU, conforme Acórdão 1441/2016-TCU-Plenário, Relator Benjamin Zymler, que uniformizou a jurisprudência acerca dessa questão, subordina-se ao prazo geral de prescrição indicado no art. 205 do Código Civil, que é de dez anos, contado da data de ocorrência da irregularidade sancionada, nos termos do art. 189 do Código Civil, sendo este prazo interrompido pelo ato que ordenar a citação, a audiência ou a oitiva dos responsáveis.
32.	No caso em exame, conforme já informado na instrução inicial (peça 35, p. 6) , ocorreu a prescrição, uma vez que a última irregularidade identificada ocorreu em 25/1/2010, referente à segunda transferência judicial de recurso bloqueado, e o ato de ordenação da citação ocorreu em 27/5/2021 (peça 37) .
CONCLUSÃO
33.	Em face da análise promovida na seção 'Exame Técnico', verifica-se que os responsáveis Antônio Ademir de Moraes e Associação das Entidades Recreativas Culturais e Carnavalescas de Porto Alegre e do Estado do Rio Grande do Sul não lograram comprovar a boa e regular aplicação dos recursos, instados a se manifestar, optaram pelo silêncio, configurando a revelia, nos termos do § 3º, do art. 12, da Lei 8.443/1992. Ademais, inexistem nos autos elementos que demonstrem a boa-fé dos responsáveis ou a ocorrência de outras excludentes de culpabilidade.
34.	Verifica-se também que houve a prescrição da pretensão punitiva, conforme análise realizada.
35.	Tendo em vista que não constam dos autos elementos que permitam reconhecer a boa-fé dos responsáveis, sugere-se que as suas contas sejam julgadas irregulares, nos termos do art. 202, § 6º, do Regimento Interno do TCU, com a imputação do débito atualizado monetariamente e acrescido de juros de mora, nos termos do art. 202, § 1º do Regimento Interno do TCU, descontado o valor eventualmente recolhido.
36.	Por fim, como não houve elementos que pudessem modificar o entendimento acerca das irregularidades em apuração, mantém-se a matriz de responsabilização presente na peça 34.
PROPOSTA DE ENCAMINHAMENTO
37.	Diante do exposto, submetemos os autos à consideração superior, propondo ao Tribunal:
a) considerar revéis os responsáveis Antônio Ademir de Moraes (CPF: XXX.490.150-XX) e Associação das Entidades Recreativas Culturais e Carnavalescas de Porto Alegre e do Estado do Rio Grande do Sul (CNPJ: 89.622.054/0001-00) , para todos os efeitos, dando-se prosseguimento ao processo, com fulcro no art. 12, § 3º, da Lei 8.443/1992; 
b) julgar irregulares, nos termos dos arts. 1º, inciso I, 16, inciso III, alíneas b e c, da Lei 8.443/1992, c/c os arts. 19 e 23, inciso III, da mesma Lei, as contas dos responsáveis Antônio Ademir de Moraes (CPF: XXX.490.150-XX) e Associação das Entidades Recreativas Culturais e Carnavalescas de Porto Alegre e do Estado do Rio Grande do Sul (CNPJ: 89.622.054/0001-00) , condenando-os solidariamente ao pagamento das importâncias a seguir especificadas, atualizadas monetariamente e acrescidas dos juros de mora, calculadas a partir das datas discriminadas até a data da efetiva quitação do débito, fixando-lhes o prazo de quinze dias, para que comprovem, perante o Tribunal, o recolhimento das referidas quantias aos cofres do Fundo Nacional de Cultura, nos termos do art. 23, inciso III, alínea 'a', da citada lei, c/c o art. 214, inciso III, alínea 'a', do Regimento Interno do TCU.  
Débitos relacionados ao responsável Antônio Ademir de Moraes (CPF: XXX.490.150-XX) em solidariedade com Associação das Entidades Recreativas Culturais e Carnavalescas de Porto Alegre e do Estado do Rio Grande do Sul (CNPJ: 89.622.054/0001-00) :
	Data de ocorrência
	Valor histórico (R$) 

	27/4/2009
	240.000,00

	28/4/2009
	70.000,00

	15/5/2009
	7.000,00

	28/4/2009
	186.000,00

	25/1/2010
	131.171,00

	22/12/2009
	51.420,41

Valor atualizado do débito (com juros) em 25/2/2022: R$ 1.813.927,78.
c) autorizar, desde logo, a cobrança judicial das dívidas, caso não atendidas as notificações, na forma do disposto no art. 28, inciso II, da Lei 8.443/1992;
d) autorizar também, desde logo, se requerido, com fundamento no art. 26, da Lei 8.443, de 1992, c/c o art. 217, §1º do Regimento Interno do TCU, o parcelamento da (s) dívida (s) em até 36 parcelas, incidindo, sobre cada parcela, corrigida monetariamente, os correspondentes acréscimos legais, fixando-lhe o prazo de quinze dias, a contar do recebimento da notificação, para comprovar, perante o Tribunal, o recolhimento da primeira parcela, e de trinta dias, a contar da parcela anterior, para comprovar os recolhimentos das demais parcelas, devendo incidir, sobre cada valor mensal, atualizado monetariamente, os juros de mora devidos, no caso do débito, na forma prevista na legislação em vigor, alertando os responsáveis de que a falta de comprovação do recolhimento de qualquer parcela importará o vencimento antecipado do saldo devedor, nos termos do § 2º do art. 217 do Regimento Interno deste Tribunal; 
e) enviar cópia do Acórdão a ser prolatado à Procuradoria da República no Estado do RS, nos termos do § 3º do art. 16 da Lei 8.443/1992, c/c o § 7º do art. 209 do Regimento Interno do TCU, para adoção das medidas cabíveis; 
f) enviar cópia do Acórdão que vier a ser proferido à Secretaria Especial da Cultura e aos responsáveis, para ciência;
g) informar à Procuradoria da República no Estado do RS, à Secretaria Especial da Cultura e aos responsáveis que a presente deliberação, acompanhada do Relatório e do Voto que a fundamentam, está disponível para a consulta no endereço www.tcu.gov.br/acordaos, além de esclarecer que, caso requerido, o TCU poderá fornecer sem custos as correspondentes cópias, de forma impressa; e
h) informar à Procuradoria da República no Estado do RS que, nos termos do parágrafo único do art. 62 da Resolução TCU 259/2014, os procuradores e membros do Ministério Público credenciados nesta Corte podem acessar os presentes autos de forma eletrônica e automática, ressalvados apenas os casos de eventuais peças classificadas como sigilosas, as quais requerem solicitação formal".
2.	O Ministério Público junto ao TCU, representado pelo Procurador Júlio Marcelo de Oliveira, manifesta-se, em parecer à fl. 58, de acordo com a proposta da unidade técnica.
	É o Relatório.

não consta.

Procurador Júlio Marcelo de Oliveira.

TOMADA DE CONTAS ESPECIAL. PRONAC. NÃO COMPROVAÇÃO PARCIAL DA REGULAR APLICAÇÃO DOS RECURSOS. CITAÇÃO. REVELIA. CONTAS IRREGULARES. DÉBITO. PRESCRIÇÃO DA PRETENSÃO PUNITIVA.

TOMADA DE CONTAS ESPECIAL (TCE)

Secretaria de Controle Externo de Tomada de Contas Especial (SecexTCE).

Trata-se de Tomada de Contas Especial instaurada pela Secretaria de Fomento e Incentivo à Cultura (Sefic) , em desfavor de Antônio Ademir de Moraes e da Associação das Entidades Recreativas Culturais e Carnavalescas de Porto Alegre e do Estado do Rio Grande do Sul (AECPARS)  em razão de não comprovação da regular aplicação dos recursos captados por força do Projeto Cultural Pronac 08-3262, tendo por objeto "Realizar o projeto intitulado 'Desfile Oficial de Porto Alegre - RS - Carnaval de Rua 2009', com intuito de levar ao público o conhecimento sobre as escolas de samba de Porto Alegre e do Estado do Rio Grande do Sul".
2.	Houve a captação de recursos no montante de R$ 2.183.000,00 (peça 6) , com prazo para execução dos recursos prorrogado até 30/04/2010 (peça 7) , e, para apresentação da prestação de contas, até 30/5/2010.
3.	Ante a não comprovação da regular aplicação de recursos no valor de R$ 685.591,41, os responsáveis foram instados a apresentar justificativas ou devolver os recursos. Em razão da inação dos responsáveis, foi instaurada a presente tomada de contas especial.
4.	No âmbito deste Tribunal, foi promovida a citação dos responsáveis, imputando-lhes débito no valor apurado na fase interna, em razão da realização de despesas em itens não permitidos ou incompatíveis com o objeto do projeto incentivado, tais como os pagamentos a pessoas físicas sem comprovação de que os signatários dos recibos são de fato representantes legais das pessoas jurídicas indicadas, bem como o bloqueio e transferência judicial de recursos da conta sem regularização da situação durante a execução do projeto ou na prestação de contas.
5.	Tendo se mostrado infrutíferas as tentativas de citação da AECPARS por via postal (peças 41, 42, 45 e 46) , foi promovida a sua citação via edital (peça 52) . Por sua vez, Antônio Ademir de Moraes foi regularmente citado por via postal (peças 40 e 43) . Transcorrido o prazo regimental, os responsáveis não apresentaram alegações de defesa, tampouco recolheram o valor do débito. Assim, nos termos do art. 12, § 3º, da Lei 8.443/1992, devem ser considerados revéis, dando-se prosseguimento ao processo.
6.	Ante esses fatos, a SecexTCE, por meio da instrução transcrita no relatório parte desta deliberação, propõe julgar irregulares as presentes contas, com imputação aos responsáveis do débito constante das citações. Deixa de propor a aplicação de multa, por entender prescrita a pretensão punitiva. O Ministério Público junto ao TCU avalizou a proposta da unidade técnica.
7.	Acolho o encaminhamento alvitrado pela SecexTCE, cuja análise adoto como razões de decidir.
8.	As irregularidades que levaram à imputação do débito foram devidamente apuradas na fase interna desta TCE, conforme o Parecer Financeiro à peça 15. Quanto à impugnação de despesas no valor de R$ 503.000,00, foi constatado o pagamento desse total a pessoas físicas que se declaravam representantes legais das pessoas jurídicas prestadoras de serviços relacionados ao objeto do ajuste, sob a alegação de que essas pessoas jurídicas não possuíam contas bancárias. Não há comprovação, entretanto, de que as pessoas físicas signatárias dos recibos são, de fato, representantes legais das pessoas jurídicas indicadas. Ademais, não é crível que pessoas jurídicas não tenham conta bancária, ou sejam aceitas como prestadoras de serviços nessa condição.
9.	Por sua vez, a parcela de débito no valor de R$ 182.591,41 decorreu do bloqueio e transferência judicial de recursos da conta da entidade, sem a recomposição dos recursos durante a execução do projeto. Trata-se, portanto, de valores não aplicados no objeto a que se destinavam, em razão de questões exclusivamente de ordem privada da entidade responsável. 
10.	Tendo os responsáveis permanecido revéis perante as citações promovidas pelo Tribunal, nenhum elemento novo capaz de alterar essa situação foi trazido aos autos.
11.	Dessa forma, mostra-se correta a proposta de julgamento pela irregularidade das presentes contas, com imputação do débito apurado. Deixa-se de aplicar a multa prevista no art. 57 da Lei 8.443/1992 em razão da constatação da prescrição punitiva, nos termos do Acórdão 1441/2016-TCU-Plenário, uma vez que a última irregularidade identificada ocorreu em 25/1/2010, referente à segunda transferência judicial de recurso bloqueado, e o ato de ordenação da citação ocorreu em 27/5/2021 (peça 37) .
12.	Por outro lado, não há que se falar em prescrição da ação de ressarcimento, mesmo em face do entendimento do Supremo Tribunal Federal exarado por ocasião do julgamento do RE 636.886/AL. Na mencionada decisão, o Ministro Alexandre de Moraes, relator do processo, anotou que "[a] pretensão de ressarcimento ao erário em face de agentes públicos reconhecida em acórdão de Tribunal de Contas prescreve na forma da Lei 6.830/1980 (Lei de Execução Fiscal) ". Portanto, o enunciado se refere à fase de execução judicial do título executivo decorrente de deliberação do Tribunal de Contas, uma vez que a prescrição se dá na forma da Lei 6.830/1980 (Lei de Execuções Fiscais) .
13.	O Plenário do STF, em julgamento virtual encerrado no dia 20/8/2021, rejeitou os Embargos de Declaração opostos pela Advocacia-Geral da União contra o referido julgado, por 8 votos a 2, vencidos os Ministros Luís Roberto Barroso e Édson Fachin apenas na tese de que a decisão deveria modular efeitos prospectivos. Nessa oportunidade o Relator da matéria, Ministro Alexandre de Moraes, pontuou o seguinte em seu voto, no que foi acompanhado pelos demais votos vencedores:
	" (...) 
	Os argumentos acima elencados conduzem à conclusão no sentido de que a pretensão executória de título executivo proveniente de decisão do TCU da qual resulte imputação de débito ou multa é prescritível; e, portanto, a ela se aplica o prazo prescricional da Lei de Execução Fiscal.
	Nenhuma consideração houve acerca do prazo para constituição do título executivo, até porque esse não era o objeto da questão cuja repercussão geral foi reconhecida no Tema 899, que ficou adstrito, como sobejamente já apontado, à fase posterior a formação do título.
	Reitere-se: Após a conclusão da tomada de contas, com a apuração do débito imputado ao jurisdicionado, a decisão do TCU formalizada em acórdão terá eficácia de título executivo e será executada conforme o rito previsto na Lei de Execução Fiscal (Lei 6.830/1980) , por enquadrar-se no conceito de dívida ativa não tributária da União, conforme estatui o art. 39, § 2º, da Lei 4.320/1964.
	Assim, são impertinentes as alegações do embargante no sentido de que devem ser esclarecidos o regramento, bem como os marcos inicial, suspensivos e interruptivos do prazo de prescrição, aplicáveis para o exercício da pretensão punitiva pelo TCU." 
	(...) (RE 636886 ED; Relator  Ministro Alexandre de Moraes) (grifos acrescidos) .
14.	A decisão não atinge, portanto, a fase constitutiva do título executivo, a cargo dos Tribunais de Contas, mas sim a fase de sua execução, no âmbito do Poder Judiciário. 
15.	Consoante aduzi no Voto condutor do Acórdão 2107/2022-TCU-Primeira Câmara, recentemente foi prolatado o Acórdão 459/2022-TCU-Plenário, cujo voto vencedor foi produzido pelo Ministro Walton Alencar Rodrigues, em que restou entabulado o entendimento majoritário desta Corte, refletido no seguinte posicionamento, registrado no voto que decidiu o caso concreto em apreciação:
"Até que o Tribunal aprove projeto normativo com regulamentação da temática da prescrição, defendo seja mantido o entendimento consolidado nesta Corte de Contas quanto à imprescritibilidade das ações de reparação de dano ao Erário, com base no Enunciado 282 da Súmula de Jurisprudência do TCU, bem como a prescrição decenal da pretensão punitiva, prevista no artigo 205 do Código Civil, segundo as diretrizes aprovadas pelo Acórdão 1441/2016-TCU-Plenário."
16.	Naquela oportunidade, também decidiu o Tribunal:
"9.8. ordenar à Secretaria-Geral de Controle Externo (Segecex) a formação de grupo técnico de trabalho para que, em processo apartado, apresente a este Plenário projeto de normativo que discipline, de forma completa e detalhada, o tema da prescrição da pretensão ressarcitória e da prescrição da pretensão punitiva no âmbito do controle externo, tendo por base jurisprudência predominante do Supremo Tribunal Federal, adequando-a às especificidades das diversas formas de atuação do Tribunal de Contas da União, devendo incluir, no estudo que fundamentará o projeto de normativo, avaliação do impacto das teses prescricionais discutidas sobre as responsabilidades e danos apurados nos processos em andamento no Tribunal, sobretudo os mais sensíveis, relevantes e de elevada materialidade.
17.	Observa-se, portanto, que a tese ainda vigente - enquanto não aprovada orientação diversa sobre a matéria, por normativo a ser deliberado em Plenário, e após os devidos estudos - é pela imprescritibilidade das ações de ressarcimento, baseado no disposto na Súmula TCU 282
18.	Feitas essas considerações, deixo de acolher tão-somente a proposta de se autorizar, desde logo, o parcelamento da dívida, por entender que essa providência depende de solicitação expressa por parte do responsável.
19.	Nos termos do art. 16, § 3º, da Lei 8.443/1992, c/c o § 7º do art. 209 do RI/TCU, deve ser enviada cópia da deliberação proferida nestes autos à Procuradoria da República no Estado Rio Grande do Sul para o ajuizamento das ações que considere cabíveis.
	Ante o exposto, manifesto-me por que o Tribunal aprove o Acórdão que ora submeto à apreciação deste Colegiado.
TCU, Sala das Sessões, em 7 de junho de 2022. 
AUGUSTO SHERMAN CAVALCANTI 
Relator